臺灣高等法院刑事裁定
111年度毒抗字第327號
抗  告  人
即  被  告  郭駿賢




上列抗告人即被告因違反毒品危害防制條例案件，不服臺灣新北
地方法院111年度毒聲字第253號，中華民國111年3月14日裁定（
聲請案號：臺灣新北地方檢察署111年度聲戒字第50號），提起
抗告，本院裁定如下：
    主  文
抗告駁回。
    理  由
一、原裁定意旨略以：抗告人即被告郭駿賢（下稱被告）因施用
    第一級、第二級毒品案件，經依原審法院110年度毒聲字第4
    27號裁定送觀察、勒戒後，認有繼續施用毒品之傾向，有法
    務部○○○○○○○○民國111年3月4日北所衛字第11113000410號函
    暨檢附之有無繼續施用毒品傾向證明書及評估標準紀錄表附
    卷可稽，爰依毒品危害防制條例第20條第2項後段，裁定被
    告令入戒治處所強制戒治，其期間為6個月以上，至無繼續
    強制戒治之必要為止，但最長不得逾1年等語。
二、抗告意旨略以：被告自111年1月28日起執行觀察、勒戒以來
    ，期間並無藥癮發作或戒斷症狀等事發生，檢察官依陳報資
    料，即自由心證認被告有繼續施用毒品之傾向，而未參酌刑
    法第2條從新從輕主義之規定，沿用舊法之法規，引用被告
    前科紀錄表（如貼標籤），明顯違背此次毒品危害防制條例
    修正後採用寬厚措施之立法目的。又毒品危害防制條例於10
    9年1月15日修正，部分條文於同年7月15日施行，對於已逾3
    年者應再令觀察、勒戒，不因期間是否犯該條例第10條之罪
    經起訴、判刑、執行而受影響。然原審法院仍沿用舊法，裁
    定被告入戒治處所強制戒治，剝奪被告適用前揭非拘束人身
    自由規定之機會，亦與本次修法採寬厚措施之目的未符。況
    施用毒品者僅因檢察官偵查終結之時間先後，而就相同行為
    以不同處理方式，欠缺差別待遇之正當理由，亦有違平等原
    則。為此提起抗告等語。
三、按觀察、勒戒後，檢察官依據勒戒處所之陳報，認受觀察、
    勒戒人有繼續施用毒品傾向者，應聲請法院裁定令入戒治處
    所強制戒治，其期間為6個月以上，至無繼續強制戒治之必
    要為止，但最長不得逾1年，毒品危害防制條例第20條第2項
    後段定有明文。
四、經查：
　㈠被告經原審法院以110年度毒聲字第427號裁定送觀察、勒戒
    後，法務部○○○○○○○○以其前科紀錄與行為表現、臨床評估及
    社會穩定度等綜合判斷後，其靜態及動態因子合計為70分，
    認為有繼續施用毒品傾向乙節，有本院被告前案紀錄表、法
    務部○○○○○○○○111年3月4日北所衛字第11113000410號函暨檢
    附之有無繼續施用毒品傾向證明書、有無繼續施用毒品傾向
    評估標準紀錄表附卷可稽。則原審依毒品危害防制條例第20
    條第2項後段規定，裁定被告令入戒治處所強制戒治，經核
    並無違誤。
　㈡被告雖以上情置辯。惟：
　　⑴有無繼續施用毒品傾向之評估標準，並非完全以受勒戒人
      勒戒後之結果為準，勒戒前之各種情況，仍應作為評估依
      據。依勒戒處所評分說明手冊規定，係以「前科紀錄與行
      為表現」、「臨床評估」及「社會穩定度」3項合併計算
      分數，每一大項皆有靜態因子與動態因子。先以靜態因子
      分數評分，靜態因子分數總分在60分（含）以上為「有繼
      續施用毒品傾向」；60分以下，與動態因子分數相加，如
      果總分在60分（含）以上，為「有繼續施用毒品傾向」。
      故有無繼續施用毒品傾向，係依具體個案之臨床實務及相
      關事證等情綜合判定，有其相當之專業依據及標準；又衡
      酌強制戒治之目的，係為協助施用毒品者戒斷毒品之心癮
      及身癮所為之保安處分，而該評估標準係適用於每一位受
      觀察、勒戒處分之人，具一致性、普遍性、客觀性，故倘
      其評估由形式上觀察，並無擅斷或濫權等明顯不當之情事
      ，即難謂為違法，法院亦應予尊重。
　　⑵被告於執行觀察、勒戒期間，經法務部○○○○○○○○附勒戒處
      所評分結果，認①前科紀錄與行為表現部分合計為34分【
      毒品犯罪相關司法紀錄「8筆」計10分，首次毒品犯罪年
      齡為「21歲以下」計10分，有其他犯罪相關紀錄「1筆」
      計2分，入所時尿液毒品檢驗「多種毒品反應」計10分，
      上開4項靜態因子合計為32分；所內行為表現「持續於所
      內抽菸」計2分，此項動態因子為2分】；②臨床評估部分
      合計為36分【有多重毒品濫用計10分，合法物質濫用「有
      、種類：菸」計2分，使用方式為「有注射使用」計10分
      ，使用年數「超過1年」計10分，上開4項靜態因子合計為
      32分；精神疾病共病（含反社會人格）經評定為「無」計
      0分，臨床綜合評估（含病識感、動機、態度、就醫意願
      ）評定為「中度」計4分，上開2項動態因子合計為4分】
      ；③社會穩定度部分合計為0分【工作「全職工作」0分，
      家人藥物濫用「無」計0分，入所後家人是否訪視「有」
      計0分，出所後是否與家人同住「是」計0分，】。以上①
      至③之總分合計為70分，故評定為「有繼續施用毒品傾向
      」等情，業據前揭勒戒所有無繼續施用毒品傾向評估標準
      紀錄表記載綦詳，且上開結論確係適用一致性、普遍性、
      客觀性評估標準所為之判斷，自難認有何不可採信之處。
　　⑶又施用毒品者具「病患性犯人」之特質，與一般犯罪人有
      異，鑑於施用毒品者大多具有「成癮性」，為貫徹社會防
      制毒品之期盼，對施用毒品者，有施以「斷癮」之必要，
      故毒品危害防制條例規定乃就施用毒品行為，先為生理治
      療及心理復健之保安處遇，因而以令入勒戒處所觀察、勒
      戒方式，戒除其身癮，若仍無法戒除，有繼續施用毒品之
      傾向，再令入戒治處所施以強制戒治，以戒除其心癮，此
      乃針對受處分人將來之危險所為預防、矯治措施之保安處
      分，以達教化與治療之目的，可謂刑罰之補充制度；換言
      之，毒品危害防制條例本身所規定之觀察、勒戒及強制戒
      治等保安處分，雖限制受處分人之人身自由，卻有刑罰不
      可替代之教化治療作用，其目的及功能，與刑罰並不相同
      。且毒品危害防制條例第20條第2項後段屬強制規定，只
      需觀察、勒戒後，經評定受觀察、勒戒人有繼續施用毒品
      傾向，檢察官即應聲請法院裁定令入戒治處所施以強制戒
      治，別無例外。換言之，被告既有施用第一級、第二級毒
      品之事實，且執行觀察、勒戒後，經依前述標準評定為「
      有繼續施用毒品傾向」，即有依法施以強制戒治之必要。
      故被告空言辯稱：入所執行觀察勒戒期間，並無藥癮發作
      或戒斷症狀等事發生，檢察官依其自由心證即認被告有繼
      續施用毒品傾向云云，洵屬無據。
　　⑷被告前因施用毒品案件，經送觀察、勒戒後，認無繼續施
      用毒品之傾向，於96年10月31日執行觀察、勒戒完畢釋放
      ，並經臺灣臺中地方檢察署檢察官以96年度毒偵緝字第22
      4號為不起訴處分確定；嗣被告雖又多次因施用毒品案件
      ，經法院判處罪刑並執行完畢，然迄未再接受觀察、勒戒
      或強制戒治等情，有本院被告前案紀錄表在卷可考。是以
      被告此次於109年2月2日施用第一級、第二級之犯行，距
      離前次於96年10月31日觀察、勒戒執行完畢釋放，既已逾
      3年，則檢察官依109年1月15日修正公布、同年7月15日生
      效施行之毒品危害防制條例第20條第3項規定，基於一次
      性之整體規劃而重啟處遇程序，視被告個案情形，向法院
      聲請裁定令入勒戒處所觀察、勒戒，且依據勒戒處所之陳
      報，認被告有繼續施用毒品之傾向，而再依同條第2項後
      段規定，聲請法院裁定令入戒治處所強制戒治，於法自無
      違誤。被告辯稱：原審法院沿用舊法，裁定被告入戒治所
      強制戒治，與毒品危害防制條例此次修法之目的不符，且
      僅因檢察官偵查終結之時間先後，而就施用毒品之相同行
      為有不同處理方式，有違平等原則云云，均洵屬對於法律
      適用之理解錯誤，要無可採。
　　⑸再者，於司法實務或醫學臨床上，具有毒品前科紀錄者，
      或因長期有機會接觸毒品，或因欲藉由毒品作用暫時隔絕
      現實環境，其反覆性、繼續性地再犯施用毒品犯行之機率
      ，確實較沒有毒品前科者高，因此上開評估標準方會將勒
      戒人之前科紀錄列入重要之評分項目，且於評分說明手冊
      明訂：所謂毒品犯罪相關司法紀錄，不論其為吸食施打、
      運輸、販賣、持有毒品或其他罪名，凡觸犯毒品危害防制
      條例、原肅清煙毒條例、原麻醉藥品管理條例或管制藥品
      管理條例相關刑罰規定者均屬之，觀察勒戒、強制戒治及
      緩起訴後不起訴的紀錄也列入毒品相關犯罪紀錄項目範圍
      。被告自89年間起，即屢因施用毒品案件，經法院裁定觀
      察、勒戒或判處罪刑乙節，有本院被告前案紀錄表在卷可
      考，確實符合前述反覆施用毒品之經驗法則，可見將被告
      之前科紀錄作為有無繼續施用毒品傾向之評估標準，並無
      違法或不當之處。況法務部110年3月26日以法矯字第1100
      6001760號函修正頒布之「有無繼續施用毒品傾向評估標
      準」，已就其中「毒品犯罪相關司法紀錄」、「其他犯罪
      相關紀錄」均設有計分上限10分，亦可見以前科紀錄作為
      「有無繼續施用毒品傾向」之其中一項評估標準，並無過
      度評價或重複計分之虞。被告辯稱：引用前科紀錄認定有
      無繼續毒品之傾向，如同對施用毒品者貼標籤一般，明顯
      違背毒品危害防制條例修正後所採寬厚措施之立法目的云
      云，亦非可採。
五、綜上所述，原審依檢察官聲請，依毒品危害防制條例第20條
    第3項、第2項後段規定，裁定被告令入戒治處所施以強制戒
    治，其期間為6個月以上，至無繼續強制戒治之必要為止，
    但最長不得逾1年，於法並無不合。被告提起抗告，以前揭
    詞情指摘原裁定不當，為無理由，應予駁回。
據上論斷，依刑事訴訟法第412條，裁定如主文。
中　　華　　民　　國　　111 　年　　4 　　月　　19　　日
                  刑事第二十一庭審判長法　官  林怡秀
                                      法　官  胡宜如
                                      法　官  劉元斐
以上正本證明與原本無異。
不得再抗告。
                                      書記官  陳靜雅
中　　華　　民　　國　　111 　年　　4 　　月　　19　　日